【裁判字號】    91,訴,1600
【裁判日期】    921017
【裁判案由】    履行契約等
【裁判全文】
臺灣桃園地方法院民事判決  九十一年訴字第一六００號
    原      告  丁○○
    訴訟代理人  邱清銜律師
    被      告  甲○○
                乙○○
    訴訟代理人  李國煒律師
    複代 理 人  丙○○      .
右當事人間請求履行契約等事件，於民國九十二年十月三日言詞辯論終結，本院判決
如左：
    主    文
原告之訴駁回。
訴訟費用由原告負擔。
    事    實
甲、原告方面：
一、聲明：求為判決
  (一)被告乙○○應就坐落桃園縣觀音鄉○○○段埔頂小段第三０、三０之一地號土地
    （下稱系爭土地）於桃園縣中壢地政事務所民國八十七年八月十四日所為以贈與
    為原因之所有權移轉登記應予塗銷。
  (二)前項聲明之土地被告甲○○應移轉所有權登記予原告。
二、陳述：
  (一)緣被告甲○○與被告乙○○乃父子關係，而被告甲○○為原告之岳父。原告於民
    國七十一年八月間以新台幣（下同）一百萬元向被告甲○○購買坐落桃園縣觀音
    鄉○○○段埔頂小段第三０、三０之一地號土地二筆（下簡稱系爭土地）以供經
    營畜牧養豬之用（下稱系爭買賣）。惟因原告無自耕農身分，故兩造遂約定借名
    即信託登記在被告甲○○名下，嗣後法令變更或得移轉時，再行辦理移轉予原告
    。詎料被告甲○○竟於八十七年八月十四日將系爭土地以贈與為由，移轉登記於
    被告乙○○名下，又被告二人上開共謀侵占系爭土地之事實，業經台灣桃園地方
    法院檢察署檢察官以九十年度偵字第五六六八號背信案件起訴在案，並經鈞院刑
    事庭以九十年度易字第一八四五號判決被告二人有罪。又鈞院上開刑事判決嗣雖
    經台灣高等法院諭知不受理，惟此程序判決並不影響實體上原告與被告甲○○間
    有信託約定及被告二人意圖侵占系爭土地之事實。
  (二)再者，原告與被告甲○○間之系爭買賣，當初係具體言明借被告甲○○之名登記
    ，俟日後法令若有變更或原告取得自耕農身分而得移轉時，被告甲○○即應將系
    爭土地移轉予原告，而原告之畜牧場業已取得設立登記，且農業發展條例亦已於
    八十九年一月二十六日修正公布，是原告已得移轉系爭土地，爰依據兩造間口頭
    信託約定，請求被告甲○○履行移轉登記系爭土地予原告之義務如聲明第二項所
    示。
  (三)又本件被告二人於八十七年八月十四日意圖為自己不法利益而虛偽以贈與為由，
    將系爭土地所有權移轉登記至被告乙○○名下，業經鈞院九十年度易字第一八四
    五號刑事判決認定無誤，則其二人間所為，顯係屬通謀虛偽之意思表示，依法應
    屬無效，而無效法律行為之當事人應負回復原狀之責任，故被告乙○○應塗銷就
    系爭土地所為之移轉登記如聲明第一項所示。為此，提起本件訴訟。
三、對被告抗辯所為之陳述：
  (一)系爭買賣係屬債權行為，法律既未有明文要式，則縱無書面，口頭諾成自係合法
    。再本件諾成買賣契約之內容，原告於起訴狀中已詳為載明，特別是進行移轉登
    記約定部分，被告甲○○於其時既為同意，則契約自因意思表示一致而成立。另
    關於買賣關係之舉證，均援引台灣桃園地方法院檢察署檢察官九十年度偵字第五
    六六八號起訴書及鈞院九十年度易字第一八四五號刑事判決中相關之買賣事實存
    否之論證為證據方法。
  (二)被告答辯狀中指稱原告既無自耕農身分，而斯時私有農地所有權移轉，承受人以
    有自耕能力者為限，倘承買人無自耕能力而承買私有農地，即係以不能之給付為
    契約標的，其契約依法應屬無效云云，惟本件系爭買賣恰已就前述不能情形妥為
    約定，即由承買人（即原告）具體指定登記予有自耕能力之人（即被告甲○○）
    承受，故實無標的不能可言。故而系爭土地雖事實上仍登記於被告甲○○之名下
    ，但其法律關係卻已由所有權人變更為信託關係下之受託人地位。至於被告答辯
    狀中有關信託關係之爭執，因信託法係於八十五年一月二十六日始公布，而在信
    託法公布前，民法雖無關於信託行為之規定，然因私法上法律行為而成立之法律
    關係，非以民法有明文規定者為限，苟法律行為之內容不違反強行規定或公序良
    俗，即應賦予法律上之效力。故斯時實務上認為所謂之信託行為，乃係指委託人
    授與受託人超過經濟目的之權利，而僅許可其於經濟目的範圍內行使權利之法律
    行為。其受託人取得信託財產之方式，由委託人就自己所有財產為移轉者有之，
    由委託人使第三人將財產移轉與受託人者有之，由受託人原始取得受託財產者亦
    有之。而本件原告授權被告甲○○之目的，僅在為原告合法承受農地，惟卻授與
    遠超過經濟目的之所有權地位，且僅許可被告甲○○於為原告承受農地目的範圍
    內行使權利，是原告與被告甲○○間乃係成立信託無疑，且被告甲○○取得信託
    財產之方式為由受託人（即被告甲○○本身）取得受託財產。
  (三)就被告甲○○收受一百萬元之事實，其於起訴書與刑事程序中所為之陳述前後不
    一，已有可議；且原告已有上開帳戶，衡情應無向被告甲○○借用帳戶之理。被
    告甲○○又辯稱「一百萬元係受託購買小豬及蓋豬舍之支出」云云，茍為支付各
    項花費，其必有畸零之數，何須一次支付高達一百萬元之金額？且原告之豬舍係
    由其自己動工興建，自備建材，自行發放工人工資，此有刑事庭審理筆錄為證。
    又被告甲○○辯稱「其帳戶於七十二年三月十七日有出售毛豬收入」云云，惟僅
    可證明確實有該筆金額收入，被告甲○○並未就記載「毛豬」之理由及係何人使
    用一節為舉證，難因該筆收入即認係原告借用被告甲○○之帳戶。
  (四)被告甲○○辯稱「系爭土地係無償借予原告使用，未曾收取租金，亦不要求原告
    負擔土地稅」云云，惟該地並未課徵地價稅，田賦亦自七十六年第二期即停止徵
    收，與被告甲○○所辯已有未合。況原告借用時間長達十六年，被告甲○○卻未
    收受租金及要求原告負擔七十六年以前之田賦，並同意原告於系爭土地上大興土
    木，已與常理有違。且上開同段第三０地號土地曾於八十一年三月五日設定抵押
    權予桃園縣觀音鄉農會，由原告擔任借款人、抵押權債務人，嗣後均由原告清償
    該筆借款，茍被告甲○○未將系爭土地售予原告，何以任由原告以之為擔保借款
    ？況若停止借用之原因係原告不依約將土地移轉登記於其妻林桂賢名下，則證人
    林桂賢為被告甲○○之女，被告乙○○之妹，被告甲○○既如此眷念父女之情，
    衡情證人林桂賢自無設詞誣陷之理，則又豈會為不利於被告之證言？至證人蕭驅
    創雖陳述其於七十年間以時價一甲地約四十一、二萬元購得系爭土地附近另筆土
    地，然此距今已有二十年之久且無契約書佐證，而其亦無法記明為何地號，是其
    證言無從詳加稽核，自亦難憑採信。
  (五)系爭土地雖原為被告甲○○與案外人所共有，於七十二年七月十日始以買賣為由
    ，同年八月十九日登記為被告甲○○單獨所有，然該筆土地早於五、六十年間即
    由被告甲○○單獨管領使用，是原告使用土地並無須經過其他共有人同意。且雖
    有證人證稱系爭土地係被告甲○○租予原告，此依其未分得系爭土地出賣價款而
    推論所得，然若被告甲○○於出售後自行取得全部價金，則其他人因未辦理移轉
    登記，當亦無從知悉，故其證言亦有瑕疵，仍難執為被告二人有利之認定。
四、證據：提出土地登記謄本二份、台灣桃園地方法院檢察署檢察官九十年度偵字第
    五六六八號起訴書、鈞院九十年度易字第一八四五號刑事判決、台灣高等法院九
    十一年上易字第一００四號刑事判決各一份、中壢五支郵局第三九號存證信函暨
    回執二份、桃園縣新屋鄉農會九十年十二月二十一日函、舊土地登記謄本二份等
    為證，並聲請調閱本院九十年度易字第一八四五號刑事卷宗全部。
乙、被告方面：
一、聲明：請求駁回原告之訴。
二、陳述：
  (一)原告稱於七十一年八月間以一百萬元向被告甲○○購買系爭土地，惟因系爭土地
    地目皆係田，而原告無自耕農身分，無法登記為原告所有。故雙方遂約定登記在
    被告甲○○名下。詎料，被告二人竟意圖侵占系爭土地，而由被告甲○○於八十
    七年八月十四日將系爭土地以贈與為由移轉登記至被告乙○○名下，又被告二人
    所涉背信部分，並經鈞院判決有罪為憑。惟查，原告上揭之主張及鈞院刑事庭判
    決之認定，被告二人實未能甘服，理由如后：
  (1)原告主張與被告甲○○間就系爭土地有買賣關係，惟並無書面契約為據，其買賣
    契約條款為何？如何移轉登記？事關重要，且標的非小，卻全憑原告片面口頭主
    張，即使證人林桂賢也語焉不詳。且證人林桂賢雖係被告甲○○之女，被告乙○○之妹，惟亦係原告之妻，故其為原告之利益，並非無虛偽證言之可能，是其證
    言顯有偏頗之情，不足採信。
  (2)原告既無自耕農身分，就系爭土地無法登記為原告所有，則依斯時土地法第三十
    條規定私有農地所有權之移轉，其承受人以承受後有能自耕者為限，倘承買人無
    自耕能力而竟承買私有農地，即係以不能之給付為契約標的，依民法第二百四十
    六條第一項前段之規定，其契約應屬無效，故本件縱如原告及證人林桂賢所稱係
    買受土地，惟因其地目為田，且原告並無自耕農身分，依法其買賣契約自應屬無
    效。
  (3)又關於所謂「信託行為」，依最高法院六十六年度台再字第四二號判例意旨，乃
    係指委託人授與受託人超過經濟目的之權利，而僅許可其於經濟目的範圍內行使
    權利之法律行為而言，就外部關係言，受託人固有行使超過委託人所授與之權利
    ，就委託人與受託人內部關係言，受託人仍應受委託人所授與權利範圍之限制。
    故信託關係係應委託人信賴受託人代其行使權利而成立，應認委託人有隨時終止
    信託契約之權利。準此而言，既原告並無自耕農身分，就系爭土地無法登記為原
    告所有，其如為委託人，如何「應認委託人有隨時終止信託契約之權利」？終止
    後，法律效果又為何？實則，既原告並無自耕農身分，就系爭土地無法登記為原
    告所有，本件縱使認係買賣關係，其買賣契約亦應為無效，出賣人即被告甲○○
    與買受人即原告間，無從成立「信託關係」。另「信託」係契約行為，亦應由原
    告舉證證明其內涵為何？條件為何？徒以「原告無自耕農身分，雙方遂約定信託
    登記在被告甲○○名下」即認定有信託關係，實堪疑問，蓋如原告所言係僅單純
    因當時渠無自耕能力證明之故，並無將系爭土地移轉或設定權利予被告甲○○之
    意思表示，且原告已於系爭土地上蓋豬舍養豬，有使用之實，故被告甲○○亦無
    須為原告之利益或為特定之目的，而為管理或處分行為，從而，原告與被告甲○○間究竟有無信託關係存在，實有疑義。再者，系爭買賣契約既應無效如上述，
    倘若本件認係買賣關係，其因買賣為基礎而生之信託關係，依民法第一百十一條
    前段規定：「法律行為之一部無效者，全部皆為無效」，亦應同歸無效。
  (4)原告稱「：：：雙方遂約定登記在被告甲○○名下，嗣後法令變更或得移轉時再
    行辦理移轉：：：」此全為原告片面之詞，試問，原告於七十一年八月間如何得
    知上述：「土地法第三十條、民法第二百四十六條第一項前段」規定？如何得知
    應「雙方約定登記在被告甲○○名下」以便成立信託關係，用以規避買賣契約無
    效？如何證明有「嗣後法令變更或得移轉時再行辦理移轉」之約定？實務上關於
    買賣土地，其契約條件至為多樣，本件何以證明有「雙方約定登記在被告甲○○
    名下」此條款？倘若果真如其所稱，兩造間訂有各個周全而相銜接之契約條款，
    則原告應係思慮周密之人，何以未有書面？甚至無證人在場作證？一言以蔽之，
    其所為主張應均係臨訟捏詞，其無任何證據證明有如何的契約條款存在，從而所
    述尚難採信。
  (5)更何況原告承買土地卻不能過戶，如上述其應係思慮周密之人，何以懂得「信託
    」卻未就該土地設定抵押以為擔保？種種不合情理，在在難證明兩造間有信託之
    約定存在。且斯時原告為建造豬舍，乃借用被告甲○○之觀音鄉農會帳戶，並於
    七十一年九月六日存入一百萬元，且於七十一年九月八日起至同年十一月二十九
    日止，陸續領出以為各項支出。原告將之曲解為價金一百萬元，實為移花接木，
    此由被證一被告甲○○觀音鄉農會帳戶影本上於七十二年三月十七日記載有「毛
    豬」字樣，而被告並未養豬，可知該帳戶確係為原告所借用。至鈞院刑事庭雖認
    原告係自其台灣土地銀行中壢分行轉出一百二十九萬元至其新竹中小企業銀行新
    屋分行帳戶內，以資支應蓋豬舍及購買小豬之費用，然此節尚無證據證明，且於
    台灣高等法院審理時，經承審法官訊問原告如何證明上開一百二十九萬元係購買
    小豬及蓋豬舍之用，原告亦無法提出任何證據以實其說。因此，被告乃質疑倘若
    為蓋豬舍及購買小豬之用，又何需由同一人之甲帳戶轉入乙帳戶內呢？此顯有違
    情理，可見原告所述難認實在。另因於八十一年三月五日斯時兩造感情尚佳，被
    告甲○○繼續基於照顧女婿即原告之故，而以系爭土地所有權人之身分設定抵押
    ，供原告向觀音鄉農會設定抵押貸款，由此益可證明被告甲○○本即為系爭土地
    之所有權人，並為原告所認同，實無所謂買賣、信託關係。
  (二)又倘依原告主張係於七十一年八月間向被告甲○○購買系爭土地，惟斯時兩造皆
    知系爭土地被告甲○○僅有應有部分四分之一而非全部，則原告如何可能購買系
    爭土地超過被告甲○○應有部分之部分，而將系爭土地所有權全部信託登記於被
    告甲○○名下？是故原告買賣、信託之主張誠有疑義，難認實在。
  (三)另台灣桃園地方法院檢察署檢察官起訴書以：「被告甲○○供稱：土地係無償借
    予丁○○使用；惟借用時間長達十六年，被告未收受任何租金，亦不要求原告負
    擔土地稅，已與常理有違；況被告辯稱停止借用原因係因丁○○不依約將土地移
    轉登記於其妻林桂賢名下，惟雙方法律關係如確屬借用，又何需將土地登記於林
    桂賢名下？：：：是以被告所辯應屬卸責之詞，不足採信。」云云。惟原告與原
    告妻係被告甲○○之女婿、女兒，被告甲○○係因為岳父之情，而將土地無償借
    予原告使用，又因保障女兒，遂要求原告應將「牧場」登記至其女林桂賢名下，
    故而願無償將土地借予原告使用，此於人情常理應無違背。且八十九年八月二十
    日之訊問筆錄，被告甲○○係稱「因渠要原告將牧場登記在渠女兒名下，但原告
    未依此辦理，所以渠就不借給原告」等語，但於起訴書中竟將之誤為「係因原告
    不依約將土地移轉登記於其妻林桂賢名下，惟雙方法律關係如確屬借用，又何需
    將土地移轉登記於林桂賢名下？」，而認被告甲○○所稱屬卸責之詞，與常理有
    違，上開起訴書就此顯有誤解。又鈞院刑事庭除將上開錯誤予以援用外，另又以
    被告甲○○對於原告所稱之一百萬元部分，就收受方式於審理中之陳述前後不一
    ，而認被告甲○○所稱可議、有違常理云云。然被告甲○○所述所以前後不一，
    乃係因七十一年間之事，距此案審理期間已近二十年之久，且雙方並無任何書面
    約定，自難以清楚陳述當時正確交付之細節，況被告甲○○從未預料會有此訴訟
    之發生，當時僅係純為助女婿創業之心，未有防人之準備，故對該交付狀況已因
    時間之久遠而記憶模糊致有出入，堪謂合於情理。被告甲○○係為助原告設立牧
    場養豬並期能將該牧場登記於其女林桂賢名下，始同意無償將系爭土地借予原告
    使用。至原告將蓋豬舍及買小豬之一百萬元資金存入被告甲○○於觀音鄉農會之
    帳戶內，其目的是期被告甲○○能協助其處理蓋豬舍及買小豬事宜，與親屬間互
    相幫助之常情亦無違。
  (四)原告既自承於七十一年起，即經營養豬場農牧事業，自應具有自耕農身分，然卻
    自稱為無自耕能力者，足見其主張為不實在，原告雖稱有條件之限制，惟並未舉
    證以實其說。則原告既於七十一年買賣系爭土地時，且已具自耕農身分，則縱有
    買賣之事實，其移轉登記請求權於今亦因罹於時效而消滅。
  (五)再被告乙○○於八十七年五月間向桃園縣觀音鄉公所申請核發「農地承受人自耕
    能力證明書」，經該鄉公所會同地政機關前赴系爭土地實地勘察結果，以該土地
    之利用，為經營畜牧事業養豬場，乃由原告親自提供由台灣省政府農林廳於八十
    六年二月核准設立之「台譽養豬場」牧場登記證書為據以核發之證明文件，是被
    告乙○○始得於八十七年七月十三日領受桃園縣觀音鄉公所核發之觀鄉農證字第
    二０四九一號證書。又原告雖私下有以系爭土地上建物「有部分係未合法申請之
    違建」為由，請求不得核發，然由此益見原告知悉被告乙○○就系爭土地申請自
    耕能力證明書一事，且知悉係為承受系爭農地，惟其並未言及有買賣、信託之情
    事，可見並無此事實，否則焉有不提及之理。是本件並無通謀虛偽意思表示可言
    。原告提起本訴，應係反悔而圖謀不法之利益。
  (六)末者，被告甲○○為被告乙○○之父，被告甲○○欲使其子即被告乙○○終局取
    得系爭土地所有權而贈與之，並無虛偽，此父贈土地與子情形所在多有，與情理
    並無違背，自無「通謀虛偽意思表示」可言。
三、證據：提出被告甲○○觀音鄉農會帳戶影本一份、八十九年八月二十日被告甲○○偵訊筆錄、八十九年九月七日證人林桂賢偵訊筆錄各一份、原告向監察院陳情
    函五張、桃園縣觀音鄉公所九十一年十二月十日函及其附件共四張、土地登記申
    請書及其附件共三張為證。
丙、本院依原告聲請調閱本院九十年度易字第一八四五號背信案件歷次偵審卷宗，並
    依職權訊問證人林連及向法務部調查局桃園縣調查站調取被告乙○○申請自耕能
    力證明書事件相關卷宗。
    理    由
甲、程序方面：
    按訴狀送達後，原告不得將原訴變更或追加他訴，但請求之基礎事實同一或不甚
    礙被告之防禦及訴訟之終結者，不在此限，民事訴訟法第二百五十五條第一項第
    二款、第七款定有明文。查原告就第一項聲明部分，本係依據民法第二百四十四
    條第一項規定，訴請撤銷被告二人間所為之詐害債權行為，後於本院第一次審理
    時，具狀變更訴訟標的，主張被告二人間所為之贈與及移轉登記行為係屬通謀虛
    偽意思表示，依法應為無效，而訴請被告乙○○應將所為之移轉登記予以塗銷，
    因原告所主張之基礎事實均係基於被告二人間所為之贈與行為，且原告係於本院
    第一次定期審理時即提出變更之請求，顯然亦無礙被告之防禦及訴訟終結，是被
    告雖不同意原告所為之變更，然依上說明，仍應准許，合先敘明。
乙、實體方面：
一、原告起訴主張原告於七十一年八月間以一百萬元向被告甲○○購買系爭土地以供
    經營畜牧養豬之用，但因原告無自耕農身分，故兩造遂約定先借名即信託登記在
    被告甲○○名下，嗣以後法令有變更或得移轉時，再行辦理移轉予原告。詎料被
    告甲○○竟於八十七年八月十四日將系爭土地以贈與為由，移轉登記予被告乙○○，且被告共謀侵占系爭土地之行為，亦經鈞院判決被告有罪，則被告間所為，
    顯係屬通謀虛偽之意思表示，依法應屬無效，故被告乙○○應塗銷就系爭土地所
    為之移轉登記如聲明第一項所示。另原告與被告甲○○間之系爭買賣，當初係具
    體言明借被告甲○○之名登記，俟日後法令若有變更或原告取得自耕農身分而得
    移轉時，被告甲○○即應將系爭土地移轉予原告，而原告之畜牧場業已取得設立
    登記，且農業發展條例亦已於八十九年一月二十六日修正公布，是原告已得移轉
    系爭土地，爰併依兩造間口頭信託約定，請求被告甲○○履行移轉登記系爭土地
    予原告之義務如聲明第二項所示等語。被告則以系爭土地係被告甲○○借予原告
    使用者，被告甲○○與原告間就系爭土地並無買賣行為，更無所謂信託行為，被
    告甲○○將系爭土地贈與被告乙○○，此種父贈土地與子情形所在多有，與常情
    並無違背，自無所謂通謀虛偽意思表示可言等語置辯。
二、兩造不爭之事實：
    系爭土地已於八十七年八月十四日以贈與為由，由被告甲○○移轉登記至被告乙○○名下之事實，業經原告提出土地登記謄本二份為證，且為被告所不爭執，堪
    信為真。
三、兩造爭執要旨：(一)就系爭土地原告與被告甲○○間有無買賣關係、信託登記情形
    ？(二)被告間就系爭土地所為之贈與，是否為通謀虛偽意思表示？(三)原告訴請被告
    甲○○移轉系爭土地所有權登記有無理由？茲分述之：
  (一)就系爭土地原告與被告甲○○間應有買賣關係、信託登記情形：
  (1)原告向被告甲○○購買系爭土地，並因原告無自耕農身分，乃約定系爭土地仍登
    記被告甲○○名下，待原告取得自耕能力證明時，再行移轉登記之事實，業據證
    人林桂賢於偵查中證稱：該一百萬元係用來買土地的，而且有約定說等原告取得
    自耕能力證明時即要登記回來等語綦詳（見偵查卷第七三頁、第一一二頁），被
    告甲○○雖辯稱證人林桂賢與原告係夫妻，則為原告之利益，證人林桂賢所言非
    無虛偽之可能云云，然按證人為不可代替之證據方法，如果確係在場聞見待證事
    實，而其證述又非虛偽者，縱令證人與當事人有親屬、親戚或其他利害關係，其
    證言亦非不可採信，此有最高法院五十三年度台上字第二六七三號判例意旨可參
    ，故依原告所言，上開一百萬元款項既係伊與證人一同交付被告甲○○（見偵查
    卷第七三頁），且有約定系爭土地暫仍登記被告甲○○名下，待原告取得自耕農
    身分後，再行辦理移轉登記，核與證人林桂賢前揭所述相符，則證人林桂賢即係
    在場聞見待證事實之人，依上所述，其證言自非不可採信，何況證人林桂賢雖係
    原告之妻，但與被告二人亦分別有父女、手足之情，衡情亦無任意設詞誣陷之理
    ，再參以證人林桂賢就本件買賣之交易過程、資金來源等，均已於刑事案件偵審
    過程中交代綦詳，自堪信其所言為真。
  (2)被告甲○○雖辯稱原告將上開一百萬元匯入其設於觀音鄉農會之帳戶，係因原告
    向其借用帳戶，並委託伊代為支付購買小豬及蓋豬舍之費用云云。然被告甲○○
    就其如何代原告支付費用乙節，始終未提出相關資料證明，所辯已不足採，再參
    以依原告所述，其本身已於臺灣土地銀行中壢分行、新竹中小企業銀行新屋分
    行、新屋鄉農會等處分別設有帳戶，衡情原告已無再向被告甲○○借用帳戶之理
    。原告所經營之養豬場係由其自行鳩工興建，工程建材由其準備，工人之工錢
    亦由其自行發放等情，亦據證人即當時參與該養豬場興建之工人林連、錢金益、
    曾雙喜、梁國雄於本院刑事庭審理中分別證述：「是丁○○叫我去做工的，工錢
    是他給的」、「（問：是何人請你們去做的，何人付錢的？）都是丁○○請的，
    丁○○付錢的」、「（問：蓋豬舍的時間內，甲○○有無對你們指示？）沒有，
    都是丁○○在發落」等語屬實（見本院刑事卷第一０六頁、第一０八頁至第一百
    零九頁）。原告另已於七十一年八月五日存入一百二十九萬元至其設於新竹中
    小企業銀行新屋分行帳號一二九四號帳戶內，作為支付蓋豬舍及購買小豬費用一
    節，有原告提出之新竹中小企業銀行新屋分行存摺明細一份（見偵查卷第一０六
    頁）在卷可稽，原告復曾自行購買小豬六十頭，共花費十萬三千八百元之事實
    ，亦據其提出台灣土地銀行支票存根一紙為據等情，可見蓋豬舍所應付之工程款
    及購買小豬之費用均係由原告另行支付，而與被告甲○○所收受之前揭一百萬元
    無關。至被告甲○○又辯稱：伊在觀音鄉農會之帳戶內，於七十二年三月十七日
    有出售毛豬之收入，可見系爭帳戶係原告所借用云云，惟依被告甲○○所提出之
    存款帳卡記載，雖有毛豬之字樣，然該字樣究為何人所寫？又與原告有何關係？
    等均未一併加以表明，亦難僅憑該記載即認定前揭帳戶為原告所借用，故被告甲○○上開所辯，均不足採。
  (3)復參諸原告所提出位於上開土地附近即觀音鄉○○○段兩座屋小段之土地，於六
    十九年五月十四日之交易價格為每台甲（公頃）一百七十五萬元，有契約書一份
    附卷可考（見偵查卷第四十七頁），依此標準換算，本件系爭土地面積合計０‧
    四九二０公頃，折合土地價格為八十六萬元，而本件系爭土地之交易時間與前揭
    土地交易時間相距約一年，則本件買賣價金約定為一百萬元，亦堪認合理，是原
    告稱係因被告甲○○要求伊以一百萬元之代價購買系爭土地等語，即堪採信。至
    證人蕭驅創雖亦於本院刑事庭審理時證稱：伊曾於七十年間在本件系爭土地附近
    購得另筆土地，當時係以一甲地約四十一、二萬元之代價購得云云（見本院刑事
    卷第一三三頁），然因證人蕭驅創購買上開土地距今已有二十年之久，且無法提
    出契約書為佐，亦無法明確記憶究為何筆地號土地，則該筆土地與本件系爭土地
    之條件是否相同？證人記憶是否有疏漏之處？因均無從詳加查明，自難遽認證人
    蕭驅創所述為可採。
  (4)又系爭土地雖係被告甲○○與訴外人林連、林阿榮、林火生所共有，而於七十二
    年七月十日始以「買賣」為由，於同年八月十九日登記為被告甲○○單獨所有，
    然系爭土地早已於五、六十年間被告甲○○兄弟分家時，即分由被告甲○○單獨
    管領使用，是原告使用上開土地並無須經其他共有人同意等情，亦據被告甲○○
    及證人林連、林阿榮證述在卷。準此，迄至七十一年間，被告甲○○就系爭土地
    早已單獨管領使用十餘年，此亦為原告向被告甲○○購買系爭土地時，雖系爭土
    地仍為持分地，卻可由被告甲○○單獨作主出售之理。另由證人林連於本院審理
    時所述：於七十二年買賣之前，從未談及系爭土地變為被告甲○○單獨所有一事
    等語觀之，亦與原告稱買賣當時知道是持分地，被告甲○○有答應要處理等語（
    見偵查卷第五六頁）相符，是被告甲○○以系爭土地當時是持分地，故不可能與
    原告進行買賣云云抗辯，亦不足採。至證人林連、林阿榮雖證稱若系爭土地出賣
    ，渠等應會分得價款，惟渠等並未分得價款，故無買賣一事云云，然如上所述，
    系爭土地雖係登記為共有，但為被告甲○○所分得之部分，且其他共有人就該部
    分將來應移轉登記與被告甲○○一人單獨所有一點亦無爭執（此觀系爭土地於七
    十二年間順利變更為被告甲○○單獨所有一節可明），則被告甲○○基於上開原
    因，而於出售後自行取得全部價款，未分予其他共有人，亦合常情，是證人林連
    、林阿榮前揭證述，亦難執為被告二人有利之認定。
  (5)末者，如依被告甲○○所述，則原告向其借用系爭土地之時間長達十餘年，而被
    告甲○○卻未向原告收取任何租金，亦未要求原告負擔田賦，甚且同意原告在系
    爭土地上大興土木，興建如照片所示之大批建物（見偵查卷第八十五頁、第八十
    六頁，依牧場登記證記載尚包括豬舍四棟、倉庫一間、看守舍一間、污水處理設
    施一座及其他主要設施），並提供系爭土地中之第三０地號土地設定最高限額一
    百三十萬元之抵押權以擔保原告向桃園縣觀音鄉農會之借款，則被告未取得任何
    利益，卻需負擔所有土地可能遭實行抵押權之危險，如被告甲○○未將系爭土地
    售予原告，又何以會同意如此任由原告以之為擔保借款？
  (6)綜上，原告主張系爭土地乃其向被告甲○○以一百萬元代價所購買，且約定暫仍
    登記被告甲○○名下，待原告取得自耕農身分後，再行辦理移轉登記等語，應可
    採信。
  (二)被告間就系爭土地所為之贈與意思表示並非係因通謀而虛偽為之。
  (1)按民法第八十七條之通謀虛偽表示，係指表意人與相對人相互明知為非真意之表
    示而言，故表意人之相對人不僅須知表意人非真意，並須就表意人非真意之表示
    相與為非真意之合意，始為相當，最高法院五十一年度台上字第二一五號著有判
    例意旨可資參照。又刑事判決所認定之事實，於為獨立民事訴訟之裁判時，本不
    受其拘束，故第三人主張表意人與相對人通謀而為虛偽意思表示者，該第三人仍
    應負舉證之責，最高法院六十九年台上字第一０二號裁判、四十八年度台上字第
    二九號判例意旨可稽。查本件原告固主張被告間就系爭土地所為之贈與契約及移
    轉登記行為，均係因通謀所為之虛偽意思表示，然依所述，民法第八十七條第一
    項所謂之通謀虛偽意思表示，既係指表意人與相對人互相故意為非真意之表示而
    言，則第三人即原告不僅須證明相對人明知表意人非真意，並須證明相對人就表
    意人之非真意表示相與為非真意之合意，始為相當，惟原告迄未舉出確切證據證
    明被告間所為之贈與契約及移轉登記行為係出於通謀虛偽意思表示，甚且原告於
    提起本件訴訟之初，亦認被告間所為係屬真正，此由其援引民法第二百四十四條
    第一項規定，主張被告所為侵害其債權等語可知。另再依原告之主張而言，其既
    主張與被告甲○○就系爭土地成立信託關係，姑不論原告此一主張是否可採，然
    就信託關係之對外關係而言，受託人（即被告甲○○）在法律上始為真正之權利
    人，而有任意處分受託財產之權限。換言之，縱令被告甲○○違反與原告間信託
    契約之義務，讓與受託財產於第三人，其處分行為亦完全有效，即使受讓人為惡
    意，亦然，則被告甲○○基於法律上權利人之地位，贈與系爭土地予其子即被告
    乙○○，非但於法有據，亦屬人之常情，何況該贈與對於被告二人並無不利情事
    ，則被告二人又何需故意互相為非真意之表示？執此，原告既未能積極證明被告
    二人有互相故意為非真意之表示情形，縱令被告二人間有特殊親誼關係，亦不得
    遽謂該贈與契約及移轉登記行為係出於通謀虛偽意思表示，故原告主張該贈與契
    約及移轉登記行為均係出於通謀虛偽意思表示云云，自無可取。
  (2)依上所述，被告間所為之贈與及移轉登記行為既非屬通謀虛偽意思表示，則原告
    之主張應歸於無效云云，即屬於法無據，原告自不得訴請被告乙○○塗銷就系爭
    土地所為之移轉登記。再者，無效之法律行為，雖任何人均得主張，但以無效為
    原因請求回復原狀時，必須有回復原狀請求權者始得為之，最高法院五十六年度
    台上字第一六七號亦有裁判意旨可供參考，而本件原告並非有回復原狀請求權之
    人（按有該權利之人應係被告甲○○，原告充其量僅得代位為之），故退步言之
    ，縱認原告上開通謀虛偽意思表示之主張為實，原告亦不得逕行訴請被告乙○○
    塗銷該移轉登記甚明，是本件原告逕行訴請被告乙○○塗銷就系爭土地所為之移
    轉登記，顯無理由，應予駁回。
  (三)原告訴請被告甲○○移轉系爭土地所有權登記為無理由：
  (1)按以不能之給付為契約標的者，其契約為無效。但其不能情形可以除去，而當事
    人訂約時並預期於不能之情形除去後為給付者，其契約仍為有效，民法第二百四
    十六條第一項定有明文。又依修正前土地法第三十條第一項之規定，私有農地所
    有權之移轉，其承受人固應以能自耕者為限，惟關於私有農地之買賣，承受人於
    立約時，雖無自耕能力，但如約定由承買人指定登記與任何有自耕能力之第三人
    ，或具體約定登記與有自耕能力之特定第三人，或約定待承買人自己有自耕能力
    時方為移轉登記者，參諸上揭民法第二百四十六條第一項但書規定，則其買賣契
    約即仍為有效，亦有最高法院八十一年度台上字第一九八九號、七十八年度台上
    字第一六七七號裁判可參。查原告與被告甲○○間就系爭土地確有約定買賣之事
    實，業如上述，而系爭土地地目為田，亦有土地登記謄本二份在卷可按，且原告
    於訂約時雖無自耕能力，但有約定待原告取得自耕能力時，再為移轉登記等情，
    亦經證人林桂賢證述綦詳，揆諸前揭說明，即應認原告與被告甲○○間就系爭土
    地所為之買賣行為有效。
  (2)次按稱信託者，謂委託人將財產權移轉或為其他處分，使受託人依信託本旨，為
    受益人之利益或為特定之目的，管理或處分信託財產之關係，信託法第一條固有
    明定。惟信託法於八十五年一月二十六日公布前，民法雖無關於信託行為之規定
    ，然因私法上法律行為而成立之法律關係，非以民法有明文規定者為限，苟法律
    行為之內容不違反強行規定或公序良俗，即應賦予法律上之效力。斯時實務上認
    為信託行為，係指委託人授與受託人超過經濟目的之權利，而僅許可其於經濟目
    的範圍內行使權利之法律行為而言，亦即信託契約之受託人不僅就信託財產承受
    權利人之名義，且須就信託財產，依信託契約所定內容為積極的管理或處分。並
    非將自己之財產，以他人名義登記時，雙方之間當然即有信託關係存在。查本件
    原告與被告甲○○間就系爭土地所為之信託登記行為，依訂約當時具體之情形觀
    察，當事人之真意，係原告向被告甲○○購買系爭土地，因原告無自耕能力而暫
    以被告甲○○名義繼續登記，但系爭土地之管理、使用及處分則仍屬於原告，原
    告與被告甲○○間並無一定之經濟目的，自與信託契約之要件不合，應屬純粹借
    名登記之無名契約。又原告向被告甲○○買受系爭土地之目的，係要經營畜牧場
    ，且原告確實於系爭土地上設有畜牧場經營迄今等情，亦有畜牧場登記證書等在
    卷可按，可見原告與被告甲○○間就系爭土地所為之借名登記，並非僅係在於借
    用有自耕能力之他人名義取得產權，實質上並無使其真正取得農地從事耕作之意
    思，易言之，即非係屬以迂迴之方式逃避土地法第三十條禁止規定之情形，非屬
    脫法行為，應屬合法有效之契約，且其契約著重在當事人間之信任關係，性質與
    委任契約類同，應類推適用委任關係終止、消滅，不因原告將契約名之為信託契
    約，而影響該借名登記契約終止或消滅與否之判斷。再按當事人之任何一方得隨
    時終止委任契約，民法第五百四十九條第一項定有明文。查原告已於九十一年六
    月十四日以中壢五支郵局第三九號存證信函通知被告甲○○終止上開借名登記契
    約，有前揭存證信函暨回執各一份在卷可按，且為被告甲○○不爭執，堪認原告
    與被告甲○○間之借名登記契約業經終止，依法被告甲○○本應負回復原狀義務
    ，但因系爭土地業已登記於被告乙○○名下，且原告之訴請被告乙○○塗銷該移
    轉登記係屬於法無據，已如上述，是被告甲○○所負之回復原狀義務顯已陷於給
    付不能，則原告訴請被告甲○○應將系爭土地所有權移轉登記予原告，依法自屬
    無據，應駁回之。
四、此外，被告甲○○雖辯稱原告之請求回復原狀已罹於時效云云，然原告係於九十
    一年六月十四日始寄發存證信函通知被告甲○○，且被告甲○○係於九十一年六
    月十七日收受一節，有雙掛號回執一紙可按，而原告於九十一年七月二十五日即
    已提起本件訴訟，自無所謂罹於時效可言，是被告甲○○上開所辯，亦不足採。
    又本件事證已臻明確，兩造其餘攻擊防禦及陳述，經核均與本件結論無涉或無違
    ，爰不一一贅述，併此敘明。
五、綜上所述，本件原告之訴為無理由，依民事訴訟法第七十八條，判決如主文。
中      華      民      國    九十二    年      十      月     十七     日
                                臺灣桃園地方法院民事第一庭
~B法      官  黃若美
右為正本，係照原本作成。
如對本判決上訴，須於判決送達後二十日內向本院提出上訴狀
中      華      民      國    九十二    年      十      月     十七     日
~B法院書記官  劉德壽


司法院資訊處製作；財團法人民間司法改革基金會備份。
